臺灣高等法院民事判決　　　　　　　　　100年度上字第281號
上　訴　人　黃熾菘
訴訟代理人　許民憲律師
　　　　　　朱昭勳律師
被　上訴人　王艷大
訴訟代理人　謝宗穎律師
複　代理人　白佩鈺律師
上列當事人間請求返還不當得利事件，上訴人對於中華民國99年
12月17日臺灣臺北地方法院99年度訴字第1766號第一審判決提起
上訴，本院於民國100年11月8日言詞辯論終結，判決如下：
    主  文
上訴駁回。
第二審訴訟費用由上訴人負擔。
    事實及理由
一、上訴人起訴主張：
  (一)兩造於民國(下同)95年2月26日簽訂「古董傢俱買賣契約書
    」（下簡稱系爭契約），由上訴人向被上訴人購買如原審判
    決附件所示之古董傢俱乙批，約定買賣價金為人民幣536萬3
    ,000元，扣除已給付之人民幣104萬元外，尚餘人民幣432萬
    3,000元未為給付，上訴人為此簽發支票以為給付（共分6期
    ，每期新臺幣（下同）288萬2,000元）。惟因週轉問題，上
    訴人曾商請被上訴人不要將支票存入銀行，然因上訴人之其
    他債權人即訴外人科雅科技股份有限公司（下簡稱科雅公司
    ）前往查封該批傢俱，斯時被上訴人出面主張該批傢俱為其
    所有，被上訴人旋即於96年1月6日前往上訴人處將系爭傢俱
    搬空，並以所有權人自居，拒絕交還該批傢俱，是故被上訴
    人既將該批傢俱搬走移置，則形同現實上從未履行系爭契約
    ，應屬債務不履行，上訴人自得以本件起訴狀繕本送達被上
    訴人之日作為解除契約之意思表示，並主張被上訴人應將已
    給付之人民幣104萬元返還予上訴人。
  (二)又原於原審判決所認定之協議書即原證五與買賣古董無關，
    洵屬正確，蓋被上訴人不爭執與上訴人簽訂買賣契約並受領
    人民幣104萬元，且亦不爭執買賣契約業以合意解除，是被
    上訴人有返還價金之義務。且被上訴人主張抵銷抗辯，並未
    舉證以實其說，上訴人否認該抵銷之抗辯。
  (三)上訴人於原審起訴聲明為：1.被上訴人應給付上訴人465萬9
    ,180元，及自起訴狀繕本送達被上訴人翌日起至清償日止，
    按年息5%計算之利息；2.願供擔保請准宣告假執行。嗣原審
    判決上訴人之訴及假執行之聲請均駁回，對此上訴人不服提
    起本院上訴，爰於本院上訴聲明：1.原判決廢棄。2.上開廢
    棄部分，被上訴人應給付上訴人465萬9,180元，並自起訴狀
    繕本送達之翌日起至清償日止，按年利率5%計算之利息。
二、被上訴人則以下列辯詞資為抗辯：
  (一)被上訴人就系爭古董傢俱買賣契約僅於94年12月8日收受416
    萬元，並非465萬9,180元，此由上訴人於94年12月8日匯款
    予被上訴人之中國信託商業銀行民生分行帳戶（帳號000000
    000000）內僅416萬元可知，上訴人雖另外簽發付款銀行為
    合作金庫商業銀行之支票六紙（到期日分別為95年6月30日
    、95年7月31日、95年8月31日、95年9月30日、95年10月31
    日、95年11月30日，合計金額為1,729萬2,000元），嗣因屆
    期無法兌現，上訴人復又遲遲無法支付尾款1,729萬2,000元
    ，兩造遂於96年1月間合意解除系爭契約。
  (二)兩造間系爭契約既經解除，上訴人並同意被上訴人前往其住
    所取回該批傢俱，惟因尚有「明式黃花梨八角矮柜（編號07
    5）、清式紫檀精雕圓高幾（編號078）」未返還被上訴人，
    為此兩造於96年1月24日簽訂協議書。倘兩造契約尚未解除
    ，上訴人焉須將上開傢俱返還被上訴人，足證兩造間系爭契
    約業已解除。
  (三)兩造間金錢借貸與資金調度，自94年8月至95年5月止，被上
    訴人曾匯付上訴人之晁威科技股份有限公司(下簡稱晁威公
    司)共1,334萬4,000元，故縱上訴人所述於94年9月8日止被
    上訴人尚積欠上訴人100萬元為真，則被上訴人既於94年9月
    之後至95年5月止又已陸續匯付上訴人1,334萬4,000元，遠
    遠超出所欠100萬即無再欠款可言，何須再受讓訴外人彭金
    勝之畫作債權400萬元以為抵償？如被被上訴人係欠款100萬
    元，何須再陸續匯付超出100萬元之款項？況不論兩造間有
    無受讓上訴人所稱「滿山紅遍」畫作之合意，扣除上訴人所
    主張300萬元之借款，以及本件之416萬元，與被上訴人所匯
    款借予上訴人之1134萬4,000元結算，上訴人確尚積欠618萬
    4,000元未返還，是兩造於96年1月24日再行結算兩造間之交
    易與借貸關係，以510萬元為最終之積欠金額，殊堪認定。
  (四)系爭416萬元(即人民幣104萬元)之款項經雙方結算後已不存
    在，被上訴人未取得該利益自無民法第179條不當得利適用
    之餘地。蓋被上訴人雖曾收受系爭416萬元，然該款項實已
    計算在被證一協議書第3點之範圍內。蓋雙方於簽訂被證一
    協議書前已有諸多資金往來，已如前述，是為解決雙方解除
    契約後，雙方之權利義務關係以及兩造間眾多資金往來結算
    找補問題，雙方當事人乃就彼此間之債權債務關係為協商後
    ，互相讓步後簽屬該協議書，以上訴人積欠被上訴510萬元
    做為兩造結算後上訴人應支付之金額。是依其所述，兩造乃
    就彼此間之債權債務關係互相讓步後，未精算逐筆金額，而
    以概估之金額達成合意，依民法第736條實屬和解契約，是
    系爭416萬元之款項，已因和解而消滅。
  (五)退步言之，若認該筆416萬元款項未因協議書第3點之存在而
    消滅，則被上訴人仍得以804萬元之支票債權，依民法第334
    條之規定，為之相互抵銷。又若再退步言，不得以804萬元
    之支票債權為之抵銷時，則以對上訴人之660萬元之本票債
    權抵銷之。
  (六)於本院答辯聲明：上訴駁回。
三、兩造不爭執事項：(見100年7月25日、100年8月31日準備程
    序筆錄)
  (一)兩造於95年2月22日簽訂古董傢俱買賣契約書，該契約記載
    上訴人已支付被上訴人人民幣104萬元，上訴人於94年12月8
    日自台企竹北晁威公司帳戶匯出416萬元至被上訴人中國信
    託民生分行帳戶，餘款部分經結算為1,729萬2,000元，則開
    立支票六紙交予被上訴人。被上訴人於此同時，亦將雙方交
    易之古董傢俱，全部交予上訴人。
  (二)嗣上訴人因周轉問題，曾商請被上訴人不要存入支票，是上
    訴人交付之支票六張未能兌現，之後因上訴人之債權人即訴
    外人科雅公司聲請查封，乃由被上訴人於查封時出面主張傢
    俱為其所有權利，並於96年1月6日取回全部傢俱。
  (三)上訴人前於97年1月31日對被上訴人向臺灣新竹地方法院(下
    簡稱新竹地院)提起確認債權關係不存在訴訟，經新竹地院
    於97年4月30日將上訴人起訴狀所載應受判決事項之聲明第
    二項部分（即「上訴人請求被上訴人給付肆佰陸拾伍萬玖仟
    壹佰捌拾元及自起訴狀繕本送達翌日起至清償日止按年利率
    百分之五計算之利息」）移送原審法院，原審法院以97年度
    重訴字第695號給付貨款事件（下簡稱前訴訟）受理後，因
    兩造經合法通知仍遲誤言詞辯論期日，依民事訴訟法第190
    條規定視為撤回訴訟。上訴人復於98年11月11日以系爭契約
    已解除為由，具狀提起本件返還不當得利訴訟。
  (四)兩造於96年1月24日所簽訂之協議書記載：「一、甲方（即
    上訴人）持有明式黃花梨八角行（應為『形』之筆誤）矮柜
    二件（編號075）、清式紫檀精雕圓高幾（編號078），應即
    返還乙方（即被上訴人）。二、甲方持有吳冠中字畫一幅（
    價值150萬元）應於10日內返還乙方。三、甲方積欠乙方貨
    款新台幣510萬元，倘甲方無法於10日內返還乙方吳冠中字
    畫，甲方同意自民國96年4月底，按月分期清償乙方新台幣1
    02萬元（或132萬），至清償完畢止，倘有一期無法如期清
    償，視為全部到期，甲方同意簽發面額660萬元本票一紙保
    證」。
  (五)兩造已於96年1月間 (在系爭協議書簽訂之前)口頭合意解除
    契約。
四、兩造爭執事項：
  (一)系爭古董買賣契約之解除時點為何？被上訴人於96年1月6日
    取回古董傢俱時，有無表示解除契約？抑或是主張暫為保管
    ？
  (二)兩造在96年1月6日所為之討論，係屬雙方96年1月24日簽訂
    協議前之磋商過程？抑或屬兩造之約定？
  (三)96年1月24日之協議書有無就本件系爭古董買賣已支付之部
    分款項作任何協議？
  (四)上訴人主張雙方已合意解除契約，爰依不當得利返還請求權
    ，請求被上訴人返還465萬9,180元，有無理由？如有理由，
    被上訴人可否以96年1月24日協議書所載510萬元之債權主張
    抵銷？
五、得心證之理由：
  (一)查上訴人主張兩造於95年2月26日簽訂系爭契約，由上訴人
    向被上訴人購買如附件所示之古董傢俱乙批，約定買賣價金
    為人民幣536萬3,000元，扣除已給付之人民幣104萬元外，
    尚餘人民幣432萬3,000元未為給付，上訴人為此簽發支票以
    為給付（共分6期，每期288萬2,000元），因上訴人之其他
    債權人科雅公司前往查封該批傢俱，斯時被上訴人出面主張
    該批傢俱為其所有，被上訴人旋即於96年1月6日前往上訴人
    處將系爭傢俱搬空，並以所有權人自居，拒絕交還該批傢俱
    ，是故被上訴人既將該批傢俱搬走移置，則形同現實上從未
    履行系爭契約，應屬債務不履行，上訴人自得以本件起訴狀
    繕本送達被上訴人之日作為解除契約之意思表示，請求被上
    訴人應將已給付之人民幣104萬元返還予上訴人等情，固據
    其提出系爭契約書、支票、訂貨清單為證(見原審卷第5至9
    頁)，被上訴人則以上開辯詞置辯，經查：
    1.按契約解除時，當事人雙方回復原狀之義務，除法律另有
      規定或契約另有訂定外，依左列之規定：一、由他方所受
      領之給付物，應返還之。二、受領之給付為金錢者，應附
      加自受領時起之利息償還之。民法第259條第1、2款定有
      明文。兩造已於96年1月間(在系爭協議書簽訂之前)口頭
      合意解除契約，業為兩造所不爭執(見不爭執事項(五)，本
      院卷第117頁)，是應認兩造在96年1月間已就系爭契約合
      意解除契約，且依系爭協議書第1條約定，可知被上訴人
      係經上訴人同意而取回交付之全部傢俱(詳後述)。從而，
      嗣後上訴人於98年11月11日主張被上訴人債務不履行以起
      訴狀繕本送達為解除契約之意思表示或依兩造談話錄音內
      容(見原審卷第97至99頁)主張兩造有另約定2年內，依照
      上訴人支付多少金額，被上訴人即願意同價值之骨董家具
      予上訴人等情，均不生效力或已與系爭契約無關。又查兩
      造於95年2月22日簽訂系爭契約，該契約雖記載上訴人已
      支付被上訴人人民幣104萬元，然上訴人於94年12月8日自
      台企竹北晁威公司帳戶匯出416萬元至被上訴人中國信託
      民生分行帳戶等情，亦為兩造所不爭執(見不爭執事項(一))
      ，是應認上訴人實際匯予被上訴人之價金應為416萬元，
      而非以人民幣104萬元依事後之匯率兌換新台幣為465萬
      9,180元，已臻明確而堪以認定，此外雖揆諸首開規定，
      上訴人得請求被上訴人返還已受領之價金416萬元，然因
      有下列情形，仍非有據。
    2.經查兩造嗣於96年1月24日簽訂協議書記載「一、甲方（
      即上訴人）持有明式黃花梨八角行（應為『形』之筆誤）
      矮柜二件（編號075）、清式紫檀精雕圓高几（編號078）
      ，應即返還乙方（即被上訴人）。二、甲方持有吳冠中字
      畫一幅（價值150萬元）應於10日內返還乙方。三、甲方
      積欠乙方貨款新台幣510萬元，倘甲方無法於10日內返還
      乙方吳冠中字畫，甲方同意自民國96年4月底，按月分期
      清償乙方新台幣102萬元（或132萬），至清償完畢止，倘
      有一期無法如期清償，視為全部到期，甲方同意簽發面額
      660萬元本票一紙保證」等情，有協議書在卷可稽（見原
      審卷第55頁），並為兩造所不爭執(見不爭執事項(四))，其
      中協議事項第1條所約定上訴人應返還之「明式黃花梨八
      角行矮柜二件（編號075）、清式紫檀精雕圓高幾（編號0
      78）」部分，即為兩造系爭契約買賣標的之一部分，亦為
      兩造所不爭執（見本院卷第114頁正面、第126頁背面），
      是以兩造既不爭執於系爭協議書簽訂前已合意解除系爭契
      約，已如前述，則兩造勢必將就合意解除系爭契約後之價
      金及買賣標的物返還作討論，而系爭協議書第1條復確係
      兩造就系爭買賣標的物尚未返還部分協議返還，亦如前述
      ，解除契約後之買賣標的物返還問題既已在系爭協議書中
      討論，並協議將剩下未返還部分返還，則解除契約後之已
      支付買賣價金返還問題，若未隨之討論，實有違常情、常
      理，是上訴人否認兩造有就合意解除契約後有以系爭協議
      書作債權債務之會算云云，即不可採。
    3.雖上訴人主張系爭協議書第3條並無任何會算或抵銷之字
      眼，被上訴人對已會算抵銷上訴人債權之結果都講不清楚
      ，未舉證以實其說，難認有會算之事實云云，經查，被上
      訴人稱見證人王元勳律師說當初兩造在其事務所那邊喊來
      喊去，後來結算後，就說用510萬元等語(見本院卷第173
      頁)，且查系爭協議書共三條，分別就古董、字畫、貨款
      為約定，若非協議會算性質，當不至於在系爭協議書上綜
      括各項列舉協議，再參以系爭協議書之見證人王元勳為被
      上訴人之原審訴訟代理人時稱510萬元是支票804萬元減掉
      416萬元(家具訂金)加上借款75萬3,000元，加上百分之十
      之利息及違約金46萬3,000元，合計為509萬3,000元，雙
      方始以510萬元計價等語(見原審卷第134頁背面)，可知兩
      造就系爭協議書第3條所約定上訴人應給付被上訴人510萬
      元，係針對所有兩造往來之款項會算及讓步而所作出之結
      論，嗣後再為複算之金額自無法算至精準恰為510萬元，
      況上訴人亦不爭執確有510萬元債權存在(見本院卷第172
      頁背面) ，僅主張係支票804萬元扣掉150萬元長城畫作及
      人民幣36萬元(即新臺幣144萬元)四張椅子，為510萬元等
      語(見原審卷第93頁) ，惟查觀之系爭協議書第2條即另已
      記載150萬元字畫應返還，依第3條約定，該150萬元字畫
      亦不包括在510萬元內，而係約定上訴人若無法在十日內
      返還予被上訴人，上訴人積欠貨款改為660萬元(510萬元+
      150萬元=660萬元) ，顯與上訴人上開510萬元中已扣除15
      0萬元字畫之主張矛盾，故應認見證人王元勳上開所稱有
      關510萬元如何計算內容較為可採。另系爭協議書第3條之
      510萬元既已係經協議及讓步所生之結果，所謂抵銷、會
      算字眼自不會再出現於系爭協議書上，是以被上訴人所辯
      自均不足採，應認上訴人積欠被上訴人上開510萬元中業
      因會算而已將被上訴人受領之價金416萬元扣除，上訴人
      自不得請求返還價金416萬元。
    4.另查上訴人以新竹地院97年度重訴字第56號民事判決，亦
      認為兩造無會算之情形云云，惟查除上開判決尚未確定，
      業經本院依職權調取上開卷宗核閱屬實，故尚無法拘束兩
      造外，且查上開判決中係認本件被上訴人在該案主張510
      萬元係自804萬元支票債權有疑義，且本件上訴人否認510
      萬元債權存在(見本院卷第80頁)，惟在本案兩造均承認有
      804萬元支票債權(均以804萬元為準，計算510萬元之由來
      )，且上訴人亦不否認有510萬元債權存在，已如前述，僅
      兩造主張有所不同，是兩造在本案之主張與上開判決所認
      定510萬元債權不存在不同，自亦難以比附援引。
  (二)綜上所述，上訴人以本件有可歸責於被上訴人而解除契約、
    兩造已合意解除系爭契約為由，依民法第179條不當得利返
    還請求權及民法第259條第2款規定，請求被上訴人返還465
    萬9,180元，及自起訴狀繕本送達翌日起至清償日止，按年
    利率5%計算之利息，為無理由，應予駁回。原審為上訴人敗
    訴之判決，及駁回其假執行之聲請，並無不合。上訴意旨指
    摘原判決不當，求予廢棄改判，為無理由，應予駁回。
  (三)又本件事證已臻明確，兩造其餘之攻擊或防禦方法及證據，
    經本院斟酌後，認為不足以影響本判決之結果，自無逐一詳
    予論駁之必要，併此敘明。
六、據上論結，本件上訴為無理由，依民事訴訟法第449條第1項
    、第78條，判決如主文。
中    華    民    國   100    年    11    月    22    日
                    民事第五庭
                        審判長法  官  李錦美
                              法  官  陳博享
                              法  官  黃雯惠
正本係照原本作成。
如不服本判決，應於收受送達後20日內向本院提出上訴書狀，其
未表明上訴理由者，應於提出上訴後20日內向本院補提理由書狀
（均須按他造當事人之人數附繕本）上訴時應提出委任律師或具
有律師資格之人之委任狀；委任有律師資格者，另應附具律師資
格證書及釋明委任人與受任人有民事訴訟法第466條之1第1項但
書或第2項（詳附註）所定關係之釋明文書影本。如委任律師提
起上訴者，應一併繳納上訴審裁判費。
中    華    民    國   100    年    11    月    22    日
                              書記官  秦慧榮
附註：
民事訴訟法第466條之1（第1項、第2項）：
對於第二審判決上訴，上訴人應委任律師為訴訟代理人。但上訴
人或其他法定代理人具有律師資格者，不在此限。
上訴人之配偶、三親等內之血親、二親等內之姻親，或上訴人為
法人、中央或地方機關時，其所屬專任人員具有律師資格並經法
院認為適當者，亦得為第三審訴訟代理人。